【裁判字號】    91,訴,2256
【裁判日期】    920507
【裁判案由】    強盜等
【裁判全文】
臺灣板橋地方法院刑事判決                        九十一年度訴字第二二五六號
    公  訴  人  臺灣板橋地方法院檢察署檢察官
    被      告  乙○○
    指定辯護人  甲○公設辯護人
右列被告因強盜等案件，經檢察官提起公訴（九十一年度偵字第二○一七九號），甲○判決如左：
    主  文
乙○○連續意圖為自己不法之所有，以恐嚇使人將第三人之物交付，未遂，處有期徒
刑玖月，扣案之西瓜刀壹把沒收。
    事  實
一、乙○○意圖為自己不法之所有，並基於概括之犯意，於民國九十一年五月二十四
    日凌晨零時二十分許，在台北縣板橋市○○路○段二八○號全家便利商店前，見
    少年丁○○（七十四年六月二十八日生）年幼可欺，即出示腰際上的西瓜刀，向
    丁○○嚇稱將財物交出，使丁○○心生恐懼致不敢抗拒，欲將身上僅有之新台幣
    （下同）十元交予乙○○，乙○○見丁○○僅有十元甚微，未收取該款，乃將西
    瓜刀藏於腰際，強逼丁○○偕同進入該址全家便利商店，向店員丙○○借款五百
    元，並令丁○○在紙上書立姓名、地址、電話以為借款憑據，使丁○○行無義務
    之事，惟丙○○表示自己身上沒錢，未經店長同意無法將店內款項借予，並以電
    話聯繫店長蘇憶隆，在電話中蘇憶隆仍拒絕乙○○之借款，乙○○乃轉而強拉丁○○跪求丙○○，惟丙○○仍不為所動，乙○○見店內客人均已結帳離去後，即
    拔出腰際之西瓜刀進入櫃檯，並將西瓜刀架於丙○○之頸部，恐嚇丙○○打開櫃
    檯收銀機抽屜，然丙○○以該款係屬公款正在考慮要不要給他時，適蘇憶隆會同
    警方趕至店內，當場將乙○○查獲，而未得逞，並扣得乙○○所有西瓜刀乙把。
二、案經台北縣政府警察局海山分局報請台灣板橋地方法院檢察署檢察官偵查起訴。
    理  由
一、右揭犯罪事實，業據被告乙○○於甲○審理時坦承不諱，核與被害人丁○○、丙○○及證人蘇憶隆先後於警訊及偵審中證訴之情節相符，且有西瓜刀乙把扣案可
    佐，堪信被告之前揭自白與事實相符，本件事證明確，被告犯行洵堪認定。
二、按「強盜行為之構成，以實施強暴脅迫或其他方法，至使不能抗拒，而取他人之
    所有物或使其交付為要件；而刑法第三百四十六條之恐嚇取財罪，係指以將來惡
    害之通知恫嚇他人而言，受恐嚇人尚有自由意志，不過因此而懷有恐懼之心，故
    與強盜罪以目前之危害脅迫他人，致喪失自由意志不能抗拒者不同。」最高法院
    九十一年度台上字第一八三三號判決採同一見解。是刑法第三百四十六條第一項
    之恐嚇取財罪與刑法第三百二十八條第一項之強盜罪，固均係以意圖為自己或第
    三人不法之所有為主觀要件，然其所異者恐嚇取財不以將來之惡害通知被害人為
    限，如以強暴、脅迫為手段，而被害人未達於不能抗拒之程度者亦屬之，與強盜
    罪係以目前之危害施用強暴、脅迫，致使被害人喪失自由意志不能抗拒者不同（
    最高法院八十年度第四次刑事庭會議決議可資參照）。而行為人究須使其行為達
    於何種程度，被害人使不能為抗拒或難於抗拒，應採客觀標準，即以行為之性質
    及行為當時存在之具體情狀為決定之準據，故強盜罪之強暴、脅迫，以在客觀上
    對於人之身體及自由，確有侵害行為為必要，若犯人並未實施此項行為，僅因他
    人主觀上之畏懼，不敢出而抵抗，任其取物以去者，尚不能謂與強盜罪之要件相
    符。
三、經查：
（一）本件被告固坦承於上開時、地，有向被害人丁○○要索財物之犯行不諱，惟本
      件被告所為，究係恐嚇取財物犯行？抑或強盜犯行？尚非無審酌餘地。蓋被害
      人丁○○於九十一年六月十日偵查中係供稱：「（在九十一年五月二十四日被
      乙○○脅迫之情形？）他看到我本來向我勒索，並亮出插在腰際的刀，但我身
      上只有十元，他要我到附近的超商借，、、、」等語（見偵卷第四十五頁正反
      面），及於台灣高等法院九十一年度上訴字第二○○七號上訴人（即被告）乙○○強盜案件審理時供稱：「（被告如何向你要錢？）他先叫我過去，問我身
      上有沒有錢，我說沒有錢，他就亮出他插在腰際的刀，他亮刀的意思是要搶劫
      ，他的意思就是要聽他的話，不然就要拿刀採取行動，我找了身上，只有十元
      ，他就要求我向便利商店借。」等語（見該案卷內第五十五頁），並未指述被
      告有持刀抵住伊身體，或有毆打等傷害伊身體之行為，是被告乙○○於案發當
      時，並未對被害人丁○○身體有何侵害之行為，被害人丁○○僅因見被告乙○○腰間攜有西瓜刀一把，主觀上心生畏懼，不敢出面抵抗，揆諸前開判例意旨
      ，尚不能謂與強盜之要件相符，故本件被告乙○○此部份之所為，僅該當刑法
      第三百四十六條第一項之恐嚇取財行為。
（二）其次，證人丁○○固於偵查中供稱：「（你有無損失？）十塊錢。」等語，惟
      從上開被害人丁○○所供：「但我身上只有十元，他要我到附近的超商借」及
      「只有十元，他就要求我向便利商店借」等語觀之，言下之意，似謂被告嫌被
      害丁○○身上之錢太少，而未拿取，以致要求被害人至便利商店內借錢花等情
      ，且被告乙○○於甲○審罹時亦供稱未收取丁○○十元，則本件被告所犯應屬
      恐嚇取財未遂罪，尚難遽認被告應負既遂罪責。
（三）又查，被告雖坦承有持刀架於被害人丙○○頸部，喝令被害人丙○○交付財物
      等情不諱，惟證人即丁○○於上開台灣高等法院九十一年度上訴字第二○○七
      號上訴人（即被告）乙○○強盜案件審理時供稱：「（他拿出西瓜刀採取何種
      行動？）他將西瓜刀掛在店員脖子上，說把收銀機打開，店員沒有把收銀機打
      開。店員在拖延時間，店長就來了。店長跟警察一起到。」等語（見該案卷內
      第五十五頁），且證人即被害人丙○○亦於上開案件審理時亦證稱：「、、、
      後來就把刀子架在我的脖子上，叫我打開收銀機，我沒有打開，因為我在想這
      是公款不能打開，看他要怎麼樣我再來想辦法。這個時候店長就與警察進來了
      。」等語（同上卷第五十七頁）。證人丙○○嗣於甲○訊問時亦同此證述（見
      九十二年三月五日訊問筆錄）由此可見，被害人丙○○並未依被告之指示打開
      收銀機交出財物，足見其是否交付財物尚有自由決定之意志甚明；且被害人丙○○一再拖延時間，以待店長及警方到來，顯見其尚未感受到立即而明顯之侵
      害，自不能認被害人丙○○已達於不能抗拒之程度。
四、本件被告以出示西瓜刀威嚇告訴人丁○○及丙○○交付財物，致被害人心生畏懼
    （未達於不能抗拒之程度），但因財物甚微或被害人尚未決定交付財物，致被告
    未取得任何財物，核係犯刑法第三百四十六條第三項、第一項之恐嚇取財未遂罪
    。又被告強逼丁○○偕同進入該址全家便利商店，向店員丙○○借款五百元，並
    令丁○○在紙上書立姓名、地址、電話以為借款憑據，使丁○○行無義務之事之
    所為，係犯刑法第三百零四條第一項之強制罪。公訴人認被告上開所為，係犯刑
    法第三百三十條第一項之加重強盜罪嫌及同條第二項、第一項加重強盜未遂罪嫌
    ，尚有未洽。爰在不妨害事實同一性之範圍內，變更檢察官所引應適用之法條。
    被告先後二次恐嚇取財未遂之犯行，時間緊接，罪名、構成要件亦復相同，顯係
    基於概括之犯意反覆為之，應依連續犯之規定論以一罪，並依情節較重之恐嚇丙○○未遂罪處斷，並加重其刑。又被告所犯強制罪及恐嚇取財未遂罪間，有方法
    結果之牽連關係，應從一重依恐嚇取財未遂罪處斷。又被告已著手於恐嚇取財行
    為之實行而不遂，為未遂犯，爰依刑法第二十六條前段規定，按既遂犯之刑減輕
    之，並依刑法第七十一條第一項規定，先加後減。
五、被告於九十年十月十五日至九十一年二月三日間，雖因恐嚇取財未遂案件，經甲○以九十一年度重訴字第四五○號判處有期徒刑一年，然該案件距離本件犯罪時
    間已三月有餘（本件犯罪時間為九十一年五月二十四日），參以被告於警訊中供
    稱：「我從今年五月十六日出獄後，身上沒錢，便有計劃想搶超商」等語（見偵
    查卷第八頁背面），是被告本件犯行顯係九十一年五月十六日出獄後另行起意，
    難認為與前次恐嚇取財犯行，有連續犯之犯意。審酌被告之品行、智識程度、犯
    罪之手段、凌晨至商家恐嚇取財，對社會治安及民眾生命財產安全危害甚鉅，以
    及犯罪後坦承犯行尚有悔意等一切情狀，量處有期徒刑九月，扣案之西瓜刀一把
    係被告所有且係供犯本件罪行所用之物，業據其陳明在卷，爰依刑法第三十八條
    第一項第二款規定宣告沒收。
據上論斷，應依刑事訴訟法第二百九十九條第一項前段、第三百條，刑法第五十六條
、第三百四十六條第三項、第一項、第二十六條前段、第三十八條第一項第二款，罰
金罰鍰提高標準條例第一條前段，判決如主文。
本案經檢察官楊仲農到庭執行職務
中      華      民      國    九十二    年      五      月      七      日
                                  臺灣板橋地方法院刑事第一庭
                                      法  官   胡  堅  勤
右正本證明與原本無異。
如不服本判決，應於判決送達後十日內，向甲○提出上訴狀。
                                      書記官   吳  詩  琳
中      華      民      國    九十二    年      五      月      七      日
附錄本案所犯法條全文
中華民國刑法第三百零四條
(強制罪)
以強暴、脅迫使人行無義務之事或妨害人行使權利者，處三年以下有期徒
刑、拘役或三百元以下罰金。
前項之未遂犯罰之。
刑法第三百四十六條第一項
意圖為自己或第三人不法之所有，以恐嚇使人將本人或第三人之物交付者
，處六月以上五年以下有期徒刑，得併科一千元以下罰金。


司法院資訊處製作；財團法人民間司法改革基金會備份。
